【裁判字號】    95,國,26
【裁判日期】    951221
【裁判案由】    國家賠償
【裁判全文】
臺灣板橋地方法院民事判決                95年度國字第26號
原      告  己○○
被      告  台北縣新莊市公所
法定代理人  丙○○
訴訟代理人  乙○○
            丁○○
            戊○○
上列當事人間請求國家賠償事件，經本院於民國95年12月7 日言
詞辯論終結，判決如下：
    主  文
被告應給付原告新台幣壹拾陸萬肆仟玖佰伍拾元。
原告其餘之訴駁回。
訴訟費用由被告負擔十分之三，餘由原告負擔。
    事實及理由
一、原告起訴主張：原告於民國94年4 月16日（星期六）與孫劉
    恆毅外出散步，回程行經台北縣新莊市○○路○ 段中華停車
    場邊之人行道，因該人行道疏於維修，磚塊破損不堪，鐵製
    水溝蓋暗藏玄機，原告踩到水溝蓋，水溝蓋一邊陷落，一邊
    翹起，致原告跌倒，原告膝蓋嚴重受傷癱瘓在地，經媳婦及
    甲○○里長聞訊趕至現場護送回家，原告經甲○○里長夫人
    介紹至戴家國術館處置腳傷，後來膝蓋嚴重腫脹，於94 年4
    月18日前往台北市立萬芳醫院X 光檢查，發現膝蓋臏骨骨折
    ，之後膝蓋骨折引起慢性關節炎，筋骨硬化，無法正常彎曲
    ，酸痛難忍，影響日常生活起居，原告於95年5 月間始知有
    國家賠償法可以求償，於同年7 月間提出請求，於同年9 月
    遭賠償義務機關新莊市公所拒絕賠償，為此提起本件訴訟。
    原告受有下列損害：１醫療費用：新台幣（下同）2630元２
    計程車費：31200 元３交通費：8000元４看護費：120000元
    ５後續治療費：40000 元６慰撫金：15 0000 元７：薪資損
    害：340000 元 。並聲明：被告應給付原告691830元。
二、被告則以：水溝蓋稍微突出，應屬正常之容許範圍，事故地
    點之人行道磚塊並無破損，水溝蓋亦無損害，並無公有公共
    設施之設置或管理有欠缺之情形。原告稱被告係於原告請求
    國賠後，方修復事故地點人行道，再以公有公共設施之設置
    或管理無欠缺為理由，據以拒絕賠償，似有誤會。被告整修
    該路段人行道，係於95年5 月23日召開會議，之後於95年6
    月21日依會議決議，辦理中華路人行道舖面修繕工程作業，
    絕非因原告之請求始修復事故地點處之人行道。原告於國賠
    請求書內指稱該事故處磚塊及水溝蓋凸出，但於起訴狀卻指
    稱磚塊破損不堪，路面凹凸不平，水溝蓋一邊陷落，一邊翹
    起，二次陳述似有不合。原告稱於94年4 月16日跌倒，惟原
    告所提陽明醫院之診斷書上卻記載主訴94年4 月13日受傷，
    其前後陳述矛盾，是否確於事故地點受傷，尚有疑義。原告
    未循正統之中西醫治療，導致傷部嚴重腫痛，才至萬芳醫院
    治療，又以民俗療法處置筋骨硬化僵直，原告應證明其所進
    行之醫療行為，與本件跌倒膝蓋受傷有關，方足採信。原告
    所提計程車費單據，乃事後補發，原告所謂之看護人鄭孟郎
    ，並非有執照之看護人員，相關收據係由原告自行書寫，再
    由他人簽章，並無證明力。原告無法提出後續治療費40000
    元、薪資損失340000元之證明，其請求賠償並無依據等語置
    辯。並聲明：原告之訴駁回。
三、兩造之爭點：原告是否於民國94年4 月16日在台北縣新莊市
    ○○路○ 段中華停車場邊之人行道上跌倒？跌倒之原因，是
    否為水溝蓋一邊陷落，一邊翹起所致？原告請求之各項損害
    與金額，是否有理由？經查：
    原告主張其於民國94年4 月16日行經台北縣新莊市○○路○
    段中華停車場邊之人行道，踩到鐵製水溝蓋，水溝蓋一邊陷
    落，一邊翹起，致原告跌倒，原告膝蓋受傷等情，業據證人
    甲○○證述在卷，證人甲○○證稱：當天我剛好經過看到原
    告已經跌倒在地，我把原告扶起來，原告當場有告訴我說可
    能踢到水溝蓋才跌倒的，當時我看水溝蓋確實沒有平坦，高
    度比紅磚路面約高五公分左右，當時並沒有去看水溝蓋是否
    踩下去會一邊翹起來，當時沒有去注意那麼多，原告跌倒地
    方附近有一些磚塊破碎的情形，到底有幾塊我沒有去注意，
    原告起來的時候告訴我說膝蓋有受傷等語（見95年12月7 日
    言詞辯論筆錄），並據原告提出右髕骨骨折之診斷證明書為
    證，堪信為真實。按國家賠償法第3 條所定公共設施設置或
    管理欠缺所生國家賠償責任之立法，旨在使政府對於提供人
    民使用之公共設施，負有維護通常安全狀態之義務，重在公
    共設施不具通常應有之安全狀態或功能時，其設置或管理機
    關是否積極並有效為足以防止危險或損害發生之具體行為，
    倘其設置或管理機關對於防止損害之發生，未為及時且必要
    之具體措施，即應認其管理有欠缺，依法應負國家賠償責任
    。查系爭台北縣新莊市○○路○ 段之人行磚道，為被告機關
    所管理，為被告所不爭執，該人行磚確有破損，水溝蓋未平
    坦乙節，業據證人甲○○證述在卷，原告主張被告機關對該
    道路之管理有欠缺，即堪採取。原告係因踩到水溝蓋，水溝
    蓋翹起而跌倒，則原告之跌倒受傷與被告機關對該道路之管
    理欠缺間，具有相當因果關係。次按公有公共設施，因設置
    或管理有欠缺，致人民生命、身體或財產受有損害者，國家
    應負損害賠償責任，而此損害賠償之請求，以該公有公共設
    施之設置或管理機關為其賠償義務機關，國家賠償法第3 條
    第1 項及第9 條第2 項分別定有明文。又國家賠償，除依國
    家賠償法規定外，適用民法規定，同法第5 條定有明文。又
    按不法侵害他人之身體或健康者，對於被害人因此喪失或減
    少勞動能力或增加生活上之需要時，應負損害賠償責任。又
    不法侵害他人之身體、健康、名譽、自由、信用、隱私、貞
    操，或不法侵害其他人格法益而情節重大者，被害人雖非財
    產上之損害，亦得請求賠償相當之金額，民法第193 條第1
    項、第195 條第1 項分別定有明文。本件被告機關管理之上
    開道路，對於路面之水溝蓋翹起有導致行人踢到跌倒之危險
    ，未為及時且必要之防止損害發生，應認被告對該道路之管
    理有欠缺，應負國家賠償責任。從而，原告依國家賠償法第
    3 條第1 項之規定，請求被告賠償，即屬有據。茲就原告請
    求賠償之損害及金額，審究如下：
  醫療費用：
    原告主張其跌倒支出醫療費用2630元，業據原告提出台大醫
    院、嘉義陽明醫院、嘉義大安中醫診所出具之醫藥費單據為
    證，共計2630元，堪信為真實，此部分請求應予准許。
  計程車車費：
    原告主張：其跌倒受傷須搭計程車就醫，其前往戴家國術館
    2 次，單程70元，萬芳醫院3 次，單程260 元，台大醫院3
    次單程180 元，嘉義陽明醫院8 次，單程100 元，嘉義大安
    中醫診所38次，單程100 元，邱木欽接骨所50次，單程180
    元，台北返回嘉義復建1080元，共計31200 元等情。經查，
    原告前往戴家國術館、邱木欽接骨所接受治療，因非屬正統
    醫學，應無必要，此部分之計程車費不應准許。又原告膝蓋
    受傷行動不便，恐無法搭乘大眾交通工具，是其雇用計程車
    亦屬合理，原告自台北返回嘉義支出1080元，有原告提出收
    據為證。另依據原告所提診斷證明書之記載，萬芳醫院就診
    3 次，台大醫院3 次，嘉義陽明醫院5 次，大安中醫診所38
    次，而原告從新莊市前往萬芳醫院單程車資260 元，從新莊
    市到台大醫院單程車資180 元，從嘉義住家到嘉義陽明醫院
    單程車資100 元，從嘉義住家到大安中醫診所單程車資100
    元，有原告提出之計程車費單據為證，往返醫院支出計程車
    費為11240 元（260x3x2+180x3x2+100x5x2+100x38x2=11240
    ），以上1080元加上11240 元，為12320 元，應予准許。
  交通費：
    原告主張：原告接受友人吳水龍之介紹，前往高雄縣、中壢
    市接受祖傳祕方治療腳傷，往返共計八次，每次補貼吳水龍
    油錢一千元，共八千元等情。查原告未能證明此祖傳祕方治
    療腳傷是否為醫療之必要，是此部分之請求為無理由，應予
    駁回。
  看護費：
    原告主張：原告跌倒後，有六個月無法行走，需雇工扶持，
    前往醫院就醫復建，最嚴重之前二個月，完全癱瘓，每日雇
    用八小時，一個月30000 元，次嚴重之四個月，每日四小時
    ，一個月15000 元，共計支付看護費用12萬元等情。經查，
    原告所受傷勢為右膝蓋髕骨骨折，並未到達無法自理日常生
    活之程度，應無雇請看護之必要，是原告此部分之請求為無
    理由，應予駁回。
  後續治療費：
    原告主張：膝蓋骨折引起慢性關節炎，筋骨硬化，無法正常
    彎曲，需配合服用補骨丸、龜鹿膠、維骨力等藥品，就此部
    分請求40000 元。查原告未能證明上開藥物是否為醫療之必
    要，是此部分之請求為無理由，應予駁回。
  慰撫金:
    原告主張：膝蓋骨折引起慢性關節炎，筋骨硬化，無法正常
    彎曲，酸痛難忍，影響日常生活起居，精神上受有痛苦，請
    求賠償15萬元等情，按慰撫金之多寡，應斟酌雙方之身分、
    地位、資力與加害之程度及其他各種情形核定相當之數額，
    其金額是否相當，自應依實際加害情形與被害人所受之痛苦
    及雙方之身分、地位、經濟狀況等關係決定之。查原告係25
    年5 月27日出生，勞工退休，名下無不動產，見卷第11、38
    、47頁，原告年邁，膝蓋受傷影響其行動自由，又耗費心力
    復建，精神上自受有痛苦，審酌上情，認原告請求慰撫金15
    萬元為適當。
  薪資損失：
    原告主張：其自退休後，與長媳同住，幫長媳照顧小孩上下
    學，由長媳支付月薪２萬元，但自跌倒後，原告無法上下樓
    梯，只好返回嘉義老家，迄今已17個月，是原告總共損失34
    萬元之薪資等情，惟查原告之長媳每月支付２萬元，究為孝
    敬父母給予零用錢，或單純為薪資，恐難區別，是原告主張
    有薪資損失，尚難採信，此部分請求應予駁回。
  綜上，原告得請求被告賠償之金額為164950元（2630+12320
    +150000=164950）。
四、原告依國家賠償法第3 條第1 項之規定請求被告賠償164950
    元，為有理由，應予准許，逾此範圍之請求，即無理由，應
    予駁回。
五、結論：原告之訴為一部有理由、一部無理由，依民事訴訟法
    第79條，判決如主文。
中    華    民    國    95    年    12    月    21    日
                  民事第三庭    法  官  陳映如
以上正本係照原本作成
如對本判決上訴，須於判決送達後20日內向本院提出上訴狀
中    華    民    國    95    年    12    月    21    日
                                書記官  李錦輝


司法院資訊處製作；財團法人民間司法改革基金會備份。
